最　高　行　政　法　院　判　決　　　　　　　　　九十三年度判字第一七一四號
　　上　訴　人　甲○○○
　　被 上訴 人　桃園縣龜山鄉公所
　　代　表　人　乙○○
　　訴訟代理人　黃秋田律師
右當事人間因徵收補償事件，上訴人對於中華民國九十二年二月二十六日臺北高等行
政法院九十一年度訴字第三六四三號判決，提起上訴，本院判決如左：
　　主  文
上訴駁回。
上訴審訴訟費用由上訴人負擔。
　　理  由
一、本件上訴人主張：（一）原判決依土地徵收條例第十四條規定，認為本件土地徵
    收案件，應向內政部請求，本件被上訴人僅是需用土地人，尚無核准之權，故向
    本件被上訴人請求，應屬當事人不適格等情。惟人民既無請求徵收土地之請求權
    ，則原判決所謂土地徵收條例第八條規定，由中央主管機關內政部核准的對象，
    包括人民徵收土地之請求之論點顯然有衝突，可見原判決前後理由顯然相互矛盾
    。（二）本件被上訴人對於上訴人數次之請求徵收，從未認為其無管轄權限，惟
    內政部關於本件之管轄問題，似與原判決見解有所不同。原審對此管轄問題從未
    訊問內政部相關人員，也未去函內政部確認，即逕行認定內政部有管轄權限，以
    致與事實未必相符，實屬調查不周。而原判決依土地徵收條例第十四條規定，認
    為本件僅內政部為管轄機關。然而土地徵收最終之核准權限與管轄權限係屬二事
    ，並非只有最終核准機關為唯一管轄機關。內政部對於需用土地人所擬定之徵收
    計畫之核准，應屬行政機關內部權限問題，而非得作為對外限制人民請求管轄之
    依據，人民仍應向需用土地人請求辦理徵收。原判決前開見解，顯然僅就土地徵
    收條例第十四條規定望文生義，而忽略整個徵收程序之始末，實屬違誤。（三）
    原判決引鈞院二十四年判字第十八號判例為據，並曲解司法院釋字第四○○號解
    釋意旨，認國家依法律辦理徵收給予補償，僅限國會制訂之法律，不包含司法院
    解釋，進而否定人民有請求國家徵收土地之請求權。惟法律保留原則僅在國家限
    制或剝奪人民權益時方有適用，不得謂人民向國家行使請求權亦有所適用。原判
    決以判例限制人民之請求權，屬違背法律保留。（四）原判決混淆「應否徵收」
    的先決問題與「如何徵收」之程序問題，漠視司法院釋字第四○○號解釋文對「
    應否徵收」問題上採用「應」辦理徵收之用語，即行政機關或法院對此均已無裁
    量空間，原判決於此有所謬誤。（五）依照司法院釋字第一八五號解釋意旨，司
    法院大法官會議解釋有拘束全國各機關及人民之效力，各機關處理有關事項，應
    依解釋意旨為之，違背解釋之判例，當然失其效力。顯然司法院大法官會議解釋
    不但具有法律的效力，甚且具有超越法律的憲法效力。而且以司法院大法官會議
    解釋作為請求權基礎之實例不勝枚舉，如司法院釋字第四六九號解釋請求國家賠
    償即是。原判決認司法院釋字第四○○號解釋不得做為人民請求國家徵收之請求
    權基礎，與該號解釋意旨相違。參照司法院釋字第一八五號、第四○○號解釋意
    旨及鈞院六十二年判字第六一○號判例意旨，應屬適用法規錯誤等語，為此求為
    廢棄原判決；並命被上訴人應辦理上訴人所有坐落桃園縣龜山鄉○○段二七八地
    號土地之徵收，並依法給付補償。
二、被上訴人則以：本件上訴人對於原判決提起上訴，雖以該判決違背法令為由，惟
    核其上訴理由，並非表明該判決所違背之法令及其具體內容，暨依訴訟資料合於
    該違背法令之具體事實，難認其已合法表明上訴理由，應認為其上訴為不合法。
    復依土地徵收條例第十四條、第二條、第十九條規定，本件被上訴人僅係需用土
    地人，既非有權核准徵收之機關，亦非發給徵收補償費之機關，則上訴人誤以被
    上訴人為被告提起本件訴訟，自屬當事人不適格，此有鈞院九十一年度判字第一
    三九五號判決、九十一年度判字第九三三號判決、九十二年度判字第二五號判決
    及九十二年度判字第二四號判決可參，原判決在此部分之認定並無違背法令之處
    。另按行政訴訟法第四條第一項及訴願法第三條第一項規定，被上訴人並非徵收
    處分之有權核准機關，則被上訴人九十一年三月十一日桃龜鄉工字第四九一○○
    ○四五八七號函，係針對上訴人之請求所為經辦事件之事實敘述或理由說明而已
    ，並不因而產生拒絕徵收補償之法律效果，自非行政處分，故原判決認定本件並
    無有效之行政處分，無從提起行政爭訟，於法自無不符。至於上訴人指稱其向內
    政部請求徵收，內政部則以台內地字第○九一○○一二二一四號函函轉桃園縣政
    府，再由桃園縣政府以府地用字第○九一○二○六一○八號函轉被上訴人處理乙
    事，係於上訴審時始提出之新證據，參酌行政訴訟法第二百四十二條、第二百四
    十三條及第二百五十四條規定，鈞院為法律審，上訴人在原審未為此項事實之主
    張，原審原無調查之義務，原審既未認定此部分之事實，則鈞院自不應採為判決
    基礎。再者，依鈞院九十二年度判字第二四號判決意旨，本件上訴人向內政部之
    申請既尚未獲准駁與否之處分，其自應依法救濟或靜待處分之作成，而不能因此
    而認定被上訴人即為行政爭訟之對象。且按司法院釋字第四二五號解釋意旨，公
    用徵收僅有國家始為徵收權之主體，一般人民並無公用徵收之公法上請求權，人
    民向國家請求徵收其所有土地之行為，核其性質純屬促請國家發動徵收權之行使
    而已，非謂人民對國家有公用徵收之公法上請求權存在。至司法院釋字第四○○
    號解釋並非謂人民得據該解釋為請求國家徵收土地之基礎，此亦為鈞院歷來一貫
    之見解，故上訴人仍無任何法律基礎提起本件行政爭訟自明。末按中央法規標準
    法第五條第二款規定之法律保留原則，而司法院釋字第四○○號解釋亦謂「國家
    應依法律之規定辦理徵收給予補償」，則被上訴人並非適格之機關，所為之事實
    說明，也非有效處分，上訴人之請求復與土地徵收條例及司法院釋字第四○○號
    解釋有違，則上訴人此部分之指責也乏依據等語，資為抗辯。
三、原審斟酌全辯論意旨及調查證據之結果，以：上訴人認為被上訴人具有核准徵收
    即發給補償之權限竟怠於行使其職權，致其權利受損，故依照行政訴訟法第五條
    第二項「拒絕處分之課予義務訴訟」類型，請求被上訴人徵收系爭土地，並依法
    補償。就此，應先釐清下述四點爭議：１、被上訴人九十一年三月十一日桃龜鄉
    工字第○九一○○○四五八七號函是否構成拒絕申請之行政處分；２、被上訴人
    是否具備本案之當事人適格；３、原訴願決定「訴願不受理」逕予駁回是否有理
    由；被上訴人及訴願決定機關是否應移轉管轄有權機關；４、司法院釋字第四○
    ○號解釋是否可作為請求徵收土地並予補償之根據。（一）被上訴人九十一年三
    月十一日桃龜鄉工字第○九一○○○四五八七號函是否為拒絕申請之行政處分：
    按所謂行政處分，乃中央或地方機關就公法上具體事件所為之決定或其他公權力
    措施應對外直接發生法律效果之單方行政行為，此觀行政訴訟法第四條第一項，
    訴願法第三條第一項規定甚明。至若行政機關所為單純之事實述或理由說明，
    既不因該項述或說明而生法律效果，自非行政處分，人民對之即不得提起行政
    訴訟，前行政法院四十四年判字第十八號判例可資參照。上訴人認為被上訴人應
    就其所有系爭土地辦理徵收補償，乃於九十一年三月四日就系爭土地向被上訴人
    申請徵收，經被上訴人作成九十一年三月十一日桃龜鄉工字第○九一○○○四五
    八七號函，表示被上訴人目前財政困難，無財源可辦理徵收補償，需俟上級機關
    訂定財務計畫後辦理等語，拒絕上訴人徵收補償之請求。依土地徵收條例第一條
    第二項、第二條、第十四條、第十九條規定，有關系爭土地之徵收核准機關，應
    為內政部，而補償機關為桃園縣政府，被上訴人僅係需用土地人之法律地位而已
    。次查土地徵收係國家因公共事業之需要，對人民受憲法保障之財產權，經由法
    定程序予以剝奪之謂（司法院釋字第四二五號解釋參照），是土地徵收之法律關
    係，除法律另有規定外，僅屬國家與需用土地人間之申請土地徵收以及國家與私
    有土地所有權人（即被徵收人）間之二面關係，補償機關與私有土地所有權人間
    在前者依據徵收處分辦理補償之前，不發生任何法律關係甚明。從而，被上訴人
    既非核准徵收之主管機關，則其所為上開函轉，純係居於需用土地人之法律地位
    ，針對上訴人之請求所為經辦事件之事實述或理由說明，並不因而發生拒絕徵
    收補償之法律效果，揆諸首揭規定及意旨，並非行政處分，自不得對之提起行政
    爭訟。（二）被上訴人是否為本件行政訴訟適格之當事人：縱認被上訴人所為上
    開函復之性質，係屬行政處分，然按土地徵收條例第一條、第二條、第十四條、
    第十九條等規定，本件徵收核准機關為內政部，補償機關為桃園縣政府。則上訴
    人於徵收處分作成前，逕以需地機關之桃園縣龜山鄉公所為被告，對之提起本件
    行政訴訟，被告之適格自有欠缺。（三）原訴願決定機關以訴願不受理決定駁回
    是否違法：按訴願法第七十七條第八款規定，被上訴人並非徵收補償之主管機關
    ，對於系爭土地之徵收補償事宜並無決定之權限，其所為九十一年三月十一日桃
    龜鄉工字第○九一○○○四五八七號函並不屬於拒絕申請之行政處分，故上訴人
    提起訴願請求被上訴人之上級機關桃園縣政府命被上訴人徵收補償，即不符合「
    課以義務訴願」之要件，桃園縣政府適用前揭訴願法條文決定不受理上訴人之訴
    願，於法並無違誤。至於上訴人爭執原訴願決定書誤認上訴人所提之訴願類型為
    「撤銷訴願」部分，查該訴願決定書理由言明人民並無申請徵收補償之權利，參
    諸上訴人本件起訴不符合「課以義務訴願」之要件，原訴願決定應予維持。另上
    訴人主張，桃園縣政府作為訴願決定機關，應依照行政程序法第十七條以及訴願
    法第六十一條意旨，令被上訴人將上訴人之請求移送有管轄權之機關，而非逕為
    不受理之決定云云。查被上訴人桃龜鄉工字第○九一○○○四五八七號函係居於
    需用土地人之法律地位，針對上訴人之請求所為經辦事件之事實述或理由說明
    ，而不及於系爭土地之徵收補償事務有所決定或變更。被上訴人無核准徵收土地
    之權限，依據行政訴訟法第十七條規定意旨，原應將上訴人之申請移轉至徵收機
    關即內政部，被上訴人未予移轉管轄，逕行回覆上訴人，就行政事務分配規範而
    言，雖有未合，惟上訴人已對於不利於其之訴願決定向行政爭議之終局解決機關
    行政法院表示不服，則行政內部權限分配或自我審查程序之錯誤，並不會影響行
    政法院就兩造有關系爭土地徵收補償爭議之審判權限，行政法院須就上訴人是否
    具有請求徵收補償之權利、其請求權基礎為何等爭議予以審究認定。職是，被上
    訴人函覆及原訴願決定於行政管轄權限之認定，均不影響行政法院對於上訴人請
    求裁判事項之審查，基於行政救濟有效性，尚無撤銷原訴願決定或命被上訴人移
    送有權機關為決定之必要。（四）請求徵收土地並予補償部分：上訴人所有系爭
    土地，目前為桃園縣龜山鄉○○路○道路用地，迄未辦理徵收及補償之事實，為
    兩造所不爭執。本件所應審究者，為上訴人可否依行政訴訟法第五條規定，對被
    上訴人提出課予義務之訴，請求被上訴人作成徵收處分。按提起行政訴訟法第五
    條之課予義務訴訟，以人民因中央或地方機關對其依法申請之案件，於法令所定
    期間內應作為而不作為、或予以駁回，認為其權利或法律上利益受損害者為必要
    。其所稱依申請之案件，係指人民依法規之規定對國家享有公法上請求權而言。
    經查，土地徵收係指國家因公共事業之需要，對人民受憲法保障之財產權，經由
    法定程序予以剝奪之謂（司法院釋字第四二五號解釋參照）。因而，土地徵收只
    能基於有利於公共事業之公益需要，始得由國家依法令所定法定程序為之。準此
    ，土地徵收僅有國家始為徵收權之主體（前行政法院二十四年判字第十八號判例
    參照），一般人民除法律別有規定外（如土地徵收條例第八條），並無請求國家
    徵收其所有土地之公法上請求權。至於司法院釋字第四○○號解釋固指既成道路
    成立公用地役關係者，其所有權人因公益而特別犧牲其財產上之利益，國家自應
    依法律之規定辦理徵收給予補償，若在某一道路範圍內之私有土地均辦理徵收，
    僅因既成道路有公用地役關係而以命令規定繼續使用，毋庸同時徵收補償，顯與
    平等原則相違等語。惟該解釋既明言「國家應依『法律』之規定辦理徵收給予補
    償」，其所稱之法律，揆諸法律保留原則係指國會所制定之法律而言，自不包括
    該號解釋在內，抑且該號解釋理由亦明：「．．．各級政府如因經費困難，不
    能對上述道路全面徵收補償，有關機關亦應訂定期限籌措財源逐年辦理或以他法
    補償。．．．」等語，足證該解釋僅係為國家立法及施政之指針，並非可作為人
    民得向國家請求土地徵收之法律基礎。則上訴人提起行政訴訟法第五條之課予義
    務訴訟，於法難謂妥適。縱認上訴人有請求被上訴人就系爭土地予以徵收之公法
    上請求權，惟依現行土地徵收條例規定，系爭土地之徵收核准機關，應為內政部
    ，補償機關為桃園縣政府，已如前述，被上訴人並無作成徵收處分之權利，則上
    訴人請求被上訴人作成徵收處分，係屬被上訴人當事人不適格，而徵收處分既未
    作成，徵收補償自亦無從發生。因此上訴人依行政訴訟法第五條規定，請求被上
    訴人對系爭土地辦理徵收補償，難謂有理由。末按土地徵收之性質，係行政處分
    ，事實行為無從構成土地徵收。因此，徵收補償地價之發放，應以需用土地人已
    經申請並經核准為前提，亦即必須已經徵收土地，方有補償可言；此觀土地徵收
    條例第十一條、第十三條、第十四條、第十七條、第十八條、第十九條、第二十
    條、第二十二等條之規定自明。系爭土地既未經徵收，上訴人請求被上訴人辦理
    系爭土地之徵收補償，於法未合，應予駁回。至於土地徵收地價補償費之給予，
    固係土地徵收之合法要件之一，苟國家實施土地徵收而未給予地價補償費者，其
    法效果為何，學說見解目前有所謂「徵收無效說」、「補償請求權發生說」（日
    本法制）、「徵收違憲說」（德國法制）尚非一致，然參酌現行土地徵收條例第
    二十條第三項：「需用土地人未於公告期滿十五日內將應補償地價及其他補償費
    額繳交該管直轄市或縣（市）主管機關發給完竣者，該徵收案從此失其效力」，
    以及司法院釋字第一一○號解釋：「．．．需用土地人不於公告完畢後十五日內
    ，將應補償地價及其他補償費額繳交主管機關發放完竣者，依本院院解字第二七
    ○四號解釋，其徵收土地核准案，故應從此失其效力。」意旨以觀，乃採取徵收
    無效說，而不採請求權發生說。依此規定亦足證明人民對國家公權力機關並無徵
    收補償之公法上請求權，僅能於對補償金不服時，提起撤銷訴訟，併此明。綜
    此，上訴人所陳均屬無理由，因而駁回上訴人在原審之訴。
四、本院查：被上訴人利用上訴人所有系爭土地作為公用道路（中興路）使用，已有
    十餘年，上訴人認為其財產權利受損，乃於九十一年三月四日向被上訴人提出申
    請，求為徵收補償系爭土地，被上訴人以九十一年三月十一日桃龜鄉工字第○九
    一○○○四五八七號函回復上訴人，其意旨略為：「．．．因所需補償費龐大，
    本所財政困難，無是項財源可資辦理，需俟上級機關訂定財務計畫後辦理．．．
    」。上訴人不服，向桃園縣政府提起訴願，經該府以九十一年七月十八日府法訴
    字第○九一○○七六二六八號訴願決定，認定被上訴人前揭函復並非行政處分，
    上訴人不得據以提起訴願，而決定「訴願不受理」。上訴人猶未甘服，提起行政
    訴訟，聲明求為命被上訴人就系爭土地辦理徵收，並應給付補償。原審以前開各
    詞駁回上訴人於原審之訴，核無不合。被上訴人雖以前開各詞提起上訴，惟查：
    （一）「有下列各款情形之一者，所有權人得於徵收公告之日起一年內向該管直
    轄市或縣 (市）主管機關申請一併徵收，逾期不予受理：一、徵收土地之殘餘部
    分面積過小或形勢不整，致不能為相當之使用者。二、徵收建築改良物之殘餘部
    分不能為相當之使用者。」土地徵收條例第八條第一項定有明文，由此規定可知
    人民於符合本條規定要件時，得請求國家徵收其土地。而原判決謂「一般人民除
    法律別有規定外（如土地徵收條例第八條），並無請求國家徵收其所有土地之公
    法上請求權。」等語，業已將依土地徵收條例第八條明文規定人民得請求徵收土
    地之請求權情形予以排除，而為前述論斷，原判決並無前後理由矛盾之處。（二
    ）依土地徵收條例第二條、第十四條之規定，土地徵收應由中央地政機關即內政
    部核准之，此外，別無法律規定其他機關有此項權限，亦即內政部為得核准土地
    徵收申請之唯一機關，則關於本件上訴人所請求作成土地徵收之處分，應屬何機
    關權限之認定，適用前開法律即可得之，並無須經調查始得認定之情形。另上訴
    人對之請求作成徵收補償處分之對象為被上訴人，則原審惟得就被上訴人是否有
    權核准徵收補償申請之爭執而為裁判。又法院關於法律之適用，可不受其他機關
    見解之拘束。則被上訴人、桃園縣政府或內政部對上訴人所為申請如何處置，均
    不影響原審適用前開法律之結果；且原審為本件土地徵收應由內政部核准之認定
    ，亦無應調查事項未予調查之違法。上訴人謂：「內政部對於需用土地人所擬定
    之徵收計畫之核准，應屬行政機關內部權限問題，而非得作為對外限制人民請求
    管轄之依據，人民仍應向需用土地人請求辦理徵收。」云云，亦不足取。（三）
    人民有無請求國家徵收其土地之實體法上權利，屬關於人民之權利義務事項，依
    中央法規標準法第五條規定，原應以法律定之，故司法院釋字第四○○號解釋亦
    特別揭示「國家應依『法律』之規定辦理徵收給予補償之旨」。原審謂「一般人
    民除法律別有規定外（如土地徵收條例第八條），並無請求國家徵收其所有土地
    之公法上請求權。」原係因上訴人主張之徵收補償請求權，缺乏法律規範基礎，
    故予否定。此項因缺乏法律規範基礎而為請求權不存在之認定，與限制或剝奪人
    民之請求權者有別，自非法律保留原則規範之內容。上訴人以原審徒依本院判例
    為依據，而否定人民請求國家徵收土地之請求權，乃違背法律保留原則云云，自
    不足採。（四）綜上所述，原審認上訴人於原審之請求為無理由，已詳述其理由
    而予駁回，上訴人復執前詞，指摘原判決違誤，並無可採，其求為廢棄原判決並
    改判如其於原審之聲明，為無理由，應予駁回。
據上論結，本件上訴為無理由，爰依行政訴訟法第二百五十五條第一項、第九十八條
第三項前段，判決如主文。
中　　華　　民　　國　　九十三　　　年　　　十二　　　月　　　三十　　　日
                    最 高 行 政 法 院  第 二 庭
                                審 判 長 法  官　　　葉　振　權
                                         法  官      鍾　耀　光
                                         法  官　　　劉　鑫　楨
                                         法  官　　　吳　明　鴻
                                         法  官　　　梁　松　雄
右  正  本  證  明  與  原  本  無  異
　　　　　　　　　　　　　　　　　　　　 法院書記官　阮　桂　芬
中　　華　　民　　國　　九十三　　　年　　　十二　　　月　　　三十　　　日
